臺灣高等法院臺南分院刑事判決
109年度矚上易字第1號
上  訴  人  
即  被  告  戴天星



選任辯護人  李建忠律師
            劉烱意律師
上列上訴人因詐欺等案件，不服臺灣雲林地方法院107年度矚易
字第1號中華民國109年1月8日第一審判決（起訴案號：臺灣雲林
地方檢察署106年度偵字第7008號、106年度偵字第7068號），提
起上訴，本院判決如下：
    主  文
上訴駁回。 
戴天星緩刑參年。
    事  實
一、戴天星於民國102 年10月2 日至106 年11月6 日間，擔任○○
    ○○○○○○，任職期間負責綜理○○○○○○所有業務，係依法令服務
    於地方自治團體所屬機關而具有法定職務權限之公務員。緣
    ○○○○○○於90年間採購車牌號碼00-0000 號車輛（下稱A車）
    作為「救災指揮車」之用，並編列無鉛汽油費預算，向臺灣
    ○○股份有限公司（下稱○○公司）申辦客戶編號000000000 號
    、卡號000000000000000000之○○車隊卡1 張，供○○○○○○人員
    於使用A車執行公務時加油簽帳使用。又依內政部消防署於9
    6年7 月6 日訂定發布之「各級消防機關消防車及救災車出
    勤規定」（現改名為「消防機關消防車及救災車出勤規定」
    ）第6 點規定「消防機關消防車及救災車之調派以執行災害
    搶救、消防勤務為原則，於不影響上開案件執行，始得支援
    一般公務及緊急救援工作使用」；又行政院於94年6 月30日
    訂定發布之「車輛管理手冊」第19點第2 款、第26點第1 款
    規定，各機關事務單位調派車輛用途僅限於出外接洽公務或
    參加會議認有必要者、接待與公務有關之貴賓、機關首長核
    准之團體活動、其他緊急事故，且車輛管理人員應根據各車
    輛使用加油卡加油數量，覈實核銷油料。因○○○○○○當時對於
    公務車輛之管理並未自訂管理規則，自應參照上開相關規定
    處理，並應依善良管理人之方式於公務需要使用車輛，不得
    將A車作為私用，故A車於符合上開規定始可支援辦理一般公
    務，而核銷油料，而戴天星任職○○○多年，自應知悉公務車
    之使用，以前揭公務使用為限，且使用A 車及配屬之○○車隊
    卡加油時，負有不得私用之義務。
二、戴天星身為○○○○○○○○，明知公務員受國家及全體人民委託處
    理公眾事務，應遵守誓言，忠心努力，依法律命令所定，執
    行其職務，不得假借權力，以圖本身或他人之利益，執行職
    務時，遇有涉及本身或其家族之利害事件，應行迴避，非因
    職務之需要不得動用公物或支用公款，對職務上所保管之財
    物，應盡善良保管之責，不得私用或借給他人；而戴天星之
    住處在○○○，竟利用其配發系爭車輛（「救災指揮車」）兼
    作為其首長用車之職務上機會，基於意圖為自己不法利益之
    背信犯意，接續於附表所列時間（期間自103 年1 月4 日起
    至105 年5 月6 日止），駕駛A 車前往臺中地區辦理私人事
    務後，留宿在其小姨子位於臺中市○○區○○街○○號之住處（下
    稱臺中住宿處，地址詳卷），於翌日或次一上班日始駕駛A
    車返回○○○○○○上班，如此往返○○○、臺中地區之狀況合計共2
    66 次（往返計為1 次；詳附表所示），其中計有13次在從○
    ○○○○○○地區○○○○○○○號14、95、125 、137 、157 、162 、1
    68 、172 、188 、199 、205 、242 、248 所示），由戴
    天星親持A 車配屬之○○車隊卡刷卡簽帳加油，金額合計新臺
    幣（下同）18,623元，其餘由其他不知情之○○○○○○人員，於
    A 車待加油時持○○車隊卡刷卡簽帳加油，共計支出油料費用
    60,884元〈計算方式：①依據經濟部能源局國內汽柴油參考均
    價表，查詢○○公司103 年至105 年間九五無鉛汽油平均售價
    為每公升27.57 元。②依據A 車為「救災指揮車」之規格配
    備表，廠牌TOYOTA，車型CAMRY ，排氣量為2,164c .c . ，
    出廠年份為2001年，經查詢網頁資料，此種車款平均油耗係
    每公升13.3公里。③依據google導航軟體查詢○○○○○○至戴天
    星臺中住宿處之路徑圖，其最短路徑為72.1公里。④以「最
    短路徑72.1公里」除以「平均油耗每公升13.3公里」乘以「
    平均油價每公升27.57 元」乘以「2 」（即來回各1 趟），
    可計算出戴天星往返○○○○○○、臺中地區1 次需耗用價值約29
    8.9 元之油料，戴天星共計有266 次之往返紀錄，合計需耗
    用價值79,507.4元（小數點以下刪除）之油料，扣除其自行
    簽帳加油費用18,623元，其餘由不知情人員加油之費用應為
    60,884元〉，再由不知情之○○○○○○承辦人員以公用油料名目
    核銷油料費用，最後由戴天星核章辦理，以此方法圖自己之
    不法利益，而獲得共計79,507元之不法利益，致生○○○○○○公
    帑之不當支出，而損害公庫財產。嗣經臺灣雲林地方檢察署
    （下稱雲林地檢署）檢察官接獲檢舉而循線查獲情。
三、案經法務部調查局○○○調查站移送檢察官偵查起訴。
    理  由
一、被告於調查、偵訊及原審時已承認犯罪，於本院則否認上開
    犯罪，辯稱：我雖然駕駛A 車從雲林到台中住宿，但仍是待
    命服勤，保持機動待命中，A車上配有無線電，隨時可與○○○
    保持聯絡，也算執行勤務，所以不成立犯罪云云。　
二、經查，上開犯罪事實，業據被告於調查、偵訊中及原審審理
    時坦承不諱，供稱：我於102 年間升任○○迄今（000 年00月
    0 日），A 車是在90年以「救災指揮車」名義買的，我擔任
    ○○時，A 車也是○○○○○的座車，作為我外出處理公務之用；
    另1 部000-0000號車於103 年年底交車後，就以該車為首長
    用車，A 車則是除了我以外，其他人員都可以使用，除非00
    0-0000號車有人使用，我才會再開A 車；我駕駛A 車離開○○
    ○轄外，有單純是因為私人事務，我的公務車還是A 車時，
    有時會因為有私人聚會、找朋友而前往臺中，並且有時候會
    過夜，但詳細次數不記得；有時候是公事到臺中洽公，有時
    候是為了私事，有時候是下班後回台中看女兒，過夜後隔天
    才回○○○上班；○○○○○○沒有訂定專屬的公務車使用辦法，而
    是依照「○○○政府公務車輛使用管理要點」進行管理，首長
    公務車不可作為私務使用等語（見他字卷㈡第11-14頁反面、
    第000 -000 頁；偵7068卷第16-17頁；原審卷第169 頁、第
    000 -000 頁、第282 頁），其已明白坦承有公務車私用之
    情。
三、下列證人之證詞可證明被告違規使用A車之情：
  ㈠證人即消防行政科長謝東成於調查時證稱：依內政部消防署
    公務車輛調派使用要點，○○○○○的座車非依上開要點所述之
    公務用途，應嚴禁調派使用等語（見他字卷㈠第113頁），於
    偵查中證稱：A車的目的是如果有災害發生時就是載指揮官
    到現場指揮用救災用的。A車不可以作為○○的私用等語（見
    他字卷㈠第122頁正反面）。
　㈡證人即災害搶救科科長吳宏毅於調查時證稱：A車使用調派用
    途主要作為災害搶救、消防勤務、支援一般公務及緊急救援
    工作使用，救災指揮車調派的前提要符合消防機關及消防車
    出勤規定第1條，由救災救護指揮中心或指揮官認為災害需
    到現場指揮，這都有無線電通聯紀錄（見他字卷㈠第125頁反
    面）；A車不可作為私人行程之用（見同上卷第126頁）。於
    偵查中亦證稱：A車不能作為私人之用等語（見同上卷第133
    頁反面）。
  ㈢證人即○○○隊員張維仁於偵查中證稱：A車是指揮官到現場指
    揮救災用的，也是首長座車，這車不用派車單，由我負責清
    潔和保養，○○使用這部車都是由我和另外一個司機來駕駛，
    我沒看過○○自己開過這台車去跑公務，只要是跑公務都是由
    我跟另外的一個司機來駕駛。這一部車不可以作為○○的私用
    等語（見他字卷㈠第140頁反面）。
  ㈣證人即○○○會計科員陳欣怡於警詢、偵訊時證稱：如果公務車
    是做為私人用途之用，不可使用○○○○○○的加油卡進行加油；
    公務車必須公用不能做私人用途，公務的經費也必須要用在
    公務上。○○○○○○104 年5 月份公務車輛油料報銷相關文件，
    該文件是○○○○○○用來報銷公務車油料費用的文件，○○○○○○是
    否每月都需要依照此流程報銷，我均有在支出憑證黏存單上
    蓋章用印，○○○○○○每月都需要依照此流程辦理報銷，我於10
    5 年9 月以後就都會在主（會）計單位之「審核」欄位蓋印
    。我於105 年9 月才到任，到任前的狀況我都不清楚等語（
    見他字卷㈡第1-2 頁反面）。
  ㈤證人即被告小姨子陳怡樺於警詢、偵訊之證述：戴天星實際
    住在○○○宿舍或○○住處；103 年迄今（106 年11月2 日）戴
    天星1 周約到我的「臺中市○○區住處 」住處1 、2 天，留
    宿情形不一定，有時候會住，時間平日也有但比較少，多數
    是假日；我有1 個女兒戴○○，戴天星都是開車來看他的小孩
    等語（見他字卷㈡第115-117 頁、第119 頁及反面）。
  ㈥證人陳杰劭於偵訊證述：○○○○○○○○有專用車，有訂定車輛的
    使用辦法（指○○○政府公務車車輛使用管理要點），但函文
    所附之資料，並沒有出現消防首長「專用車」或「首長座車
    」的字眼等語（偵7008卷第86頁反面至88頁）；證人翁志賢
    於偵訊證述：有沒有座車是地方政府的問題，消防署只有訂
    定指揮車的使用規範；救災指揮車除了救災指揮以外，可以
    支援公務使用，何謂公務使用由各機關去認定等語（偵7008
    卷第86-87頁、第89頁）。
四、被告辯稱：我駕駛A車上下班往返台中、雲林都是待命服勤
    ，保持機動待命中，這也是執行勤務的方式，使用A車並無
    違法云云。經查：　
  ㈠依據○○○政府公務車輛使用管理要點第3點第2項規定：「縣長
    、副縣長、秘書長為業務推廣並保持機動性，得將其座車兼
    作上下班交通工具…。」，由此反面解釋，縣長、 副縣長、
    秘書長縱配有座車，然若不是為業務推廣並保持機動性，亦
    不得將其座車當作上下班交通代步之用。本案A車縱認是○○○
    長的座車，但被告駕駛A車前往台中，純是作為私人行程之
    用（詳後述），並非為業務推廣或執行勤務，則舉重以明輕
    ，其使用車輛的權限自不可大於縣長、 副縣長、秘書長，
    因此，被告自無權使用A車作為上下班之用。
　㈡被告雖稱依據消防機關火場指揮及搶救作業要點第2點規定：
    火場總指揮官，由○○○長擔任。第5點規定：可能達到重大火
    災層級時，則應通報○○○長到場擔任總指揮官。而依消防勤
    務實施要點第11點規定：於「備勤」時應在單位內整裝隨時
    保持機動待命；「待命服勤」時，應保持機動待命。因此上
    班時間屬「備勤」，下班時間則屬「待命服勤」，也是在機
    動待命中，而A車配有無線電通訊可隨時與局裡保持聯絡，
    因此使用A車，核屬正當，並非私用，應無違法可言云云。
    經查：
　⑴上開火場指揮及搶救作業要點雖規定：火場總指揮官，由消
    局○○擔任。可能達到重大火災層級時，則應通報○○○長到場
    擔任總指揮官。但並非所有火災均要求○○○長必須到場，且
    上開作業要點第5點第2項亦定有代理順序，即總指揮官未到
    場時由副總指揮官代理之。所以不能以被告是總指揮官即認
    其是24小時都是待命服勤中（否則法律上即應禁止其週休二
    日及其他休假，亦無庸制訂代理順序，因為其全年每天都必
    須待命服勤），被告以此認其無時無刻都在待命服勤中云云
    ，自非可取。　
　⑵依據消防勤務實施要點第11點第8款規定：「待命服勤：服勤
    人員保持機動待命，以備執行救災，救護，災害調查或其他
    臨時派遣勤務」。此雖未明定待命服勤的處所，但既然是保
    持機動待命，以備執行救災，救護等任務，理論上應以在執
    行單立內待命為是，若任由待命服勤人員散布各地，如何能
    保機動待命以應付各種突發狀況？另外參酌以下法規：①台
    北市政府警察局服勤員警違反勤務規定懲戒基準第4點第9款
    規定：備勤、「待命服勤」人員未於指定處所或未經主管許
    可擅自外出者，予以申誡處分。②內政部替代役警察役役男
    服勤管理要點第21點規定：警察役役男除輪休、差假、服勤
    、參加訓練及核准返家住宿者外，餘均應於「服勤單位內待
    命服勤」。待命期間，遇事外出，應先報經服勤單位主官（
    管）或其職務代理人核准。③內政部替代役消防役役男服勤
    管理要點第9點規定：消防役役男除輪休、差假、服勤、參
    加訓練及核准返家住宿者外，餘均應於「服勤單位內待命服
    勤」…。④台北市政府警察局替代役役男服勤管理規定第5點
    規定：警察役役男除輪休、差假、服勤、參加訓練及核准返
    家住宿者外，餘均應於勤務單位內待命服勤…。⑤台中榮總替
    代役男生活管理及服勤第6點第9款規定：役男每月放假日數
    等同服勤單位公務人員；遇有臨時事故得予以停止，於「服
    勤單位待命服勤」，可見「待命服職」應在原單位內為之，
    如此始能契合「待命」之目的。被告具有○○○長的身分，負
    有巡視督察轄區各單立之責，且其亦非第一線執勤人員，本
    院認可放寬其待命服勤處所之標準，解釋上應認其可立即抵
    達轄區且立即處理轄區內所發生突發狀況即可；準此，其自
    應在單位內（含宿舍）或轄區住處待命，此由被告於調查時
    所述：「一定要在轄區待命才可報領超勤加班」即明（見他
    字卷㈡第13頁反面），而證人陳怡樺上開所述「戴天星實際
    住在○○○宿舍或○○住處」，也可說明其待命服勤的處所。又
    按地方制度法第19條規定：「下列各款為（縣）市自治事項
    …十一、關於公共安全事項如下：…㈡縣（市）災害防救之規
    劃及執行。」災害防救之規劃及執行係地方自治事項，則消
    防勤務既屬災害防救之一環，亦屬於地方自治事項。又為使
    地方自治團體就地方自治事務運作順暢，利於地方災害防救
    之推動，依同法第56條第2項之規定：「縣（市）政府秘書
    長一人，由縣（市）長依公務人員任用法任免；其一級單位
    主管及所屬一級機關首長，除主計、人事、警察、稅捐及政
    風之主管或首長，依專屬人事管理法律任免，其總數二分之
    一得列政務職，職務比照簡任第12職等，其餘均由縣（市）
    長依法任免之。」地方首長對○○○長有任免權。由此以觀，
    無論是機動待命或其他勤務，既屬消防勤務，其場域自應以
    地方縣市○○○所管轄區域為限，以契合地方自治之本質；何
    況，被告設籍於○○○○○市○○路○○○號○樓，有其戶籍資料可查
    ，倘果真是待命服勤而有暫離開○○○或○○○宿舍的必要，自可
    留於雲林住處，於轄區內發生火災時，即可機動且快速的抵
    達火場指揮救災，然其卻捨此不為，屢屢前往台中住宿，顯
    非待命服勤之舉，況被告從103年2月8日起至105年5月5日止
    ，有80次未依備勤時段留守於勤務執行單位而駕駛A車前往
    台中住宿（見雲林地檢署106年度偵字第7008號不起訴處分
    書及本案彈劾文內容並與本判決附表比對結果），其顯已違
    反消防勤務實施要點有關備勤時應在單位內整裝隨時保持機
    動待命之規定，如何能稱之為待命服勤？是被告其所辯其留
    宿於台中係處於待命服勤，隨時保持機動之狀態，得合法使
    用A車云云，自非可取。
五、辯護人另稱：依行政院訂定之「中央政府各機關學校購置及
    租賃公務車輛作業要點」第12點規定，地方政府購置及租賃
    公務車輛，「準用本要點之規定」。○○○屬地方一級機關，
    準用此要點規定，因此被告可以使用A車作為上下班之用云
    云。惟上開作業要點第1點即明定：「中央政府各機關購置
    及租賃公務車輛，依本要點之規定辦理。」，可見此作業要
    點主要係規範各學校機關如何「購置或租賃」公務車輛；至
    於第10點規定僅在規範機關學校不得任意派車給員工上下班
    搭乘，此與本案被告將公務車私用之情形不同，辯護人引用
    之上開法規為被告有利之解釋，顯有誤會。　　
六、至證人林秋娥於本院雖證稱前○○○○也有將A車開回南投住處
    ，且也聽聞前政風處長說○○可以將A車開回家等語（見本院
    卷第249頁以下），然經辯護人追問後，其乃稱：偶爾會看
    到，不是常看到，因為我車子停在地下室，有時我晚一點來
    ，而前○○前一天沒有班，我來的時候，他的座車就會停在那
    邊等語（見本院卷第249頁），其係以前○○前一天沒上班而
    推論其必定將車開回南投住處，顯係出於主觀臆測，不能證
    明前○○確有將A車開回南投住處，又縱然前○○有將A車開到南
    投住處，其本身也可能是違規，不能以此認被告上開所為即
    是合法；至於前政風處長雖表示○○可以將A車開回家等語，
    然此顯是前政風處長個人私下的意見，何況其並未區分將A
    車開回轄區內或轄區外的家，以此判別是否合法顯然過於籠
    統，因此證人林秋娥上開證詞難為被告有利的認定。另證人
    吳宏毅於本院雖證稱：A車配有無線電、警報器的裝備，○○
    接到通知就立即到災害現場，若A車不在他身旁，我們打給
    他，他就要回○○○，再趕到災害現場，全台灣沒有人這樣做
    ，○○下班，這部車就開回家放著，以前大概都這樣吧等語（
    見本院卷第256-259頁），惟被告不顧轄區內可能發生之突
    發災害，而任意將A車開到轄區以外之台中市且留宿該處，
    顯然係作為私人之目的，自非待命服勤或執行勤務，業經本
    院論述如前，證人吳宏毅上開證詞顯然依個人主觀意思來合
    理化被告之違法行為，殊無可取；至於被告使用A車是否需
    要填寫派車單，與判斷本案是否合法無關，亦即縱其無需填
    寫派車單，但仍需作勤務之使用，否則仍屬違法。
七、辯護人復稱：南投縣政府及彰化縣政府均有訂定：○○、副○○
    及秘書為因應緊急事故、災害搶救可使用指揮車，因此被告
    也可以使用A車云云（見本院卷第28頁辯護意旨），惟查，
    被告若符合執行勤務之規定，當然也可以使用A車，問題在
    於被告於備勤中或並非待命服勤而將車輛作為私人用途，為
    法所不允許，自不得援以上開規定，為被告有利的解釋；至
    辯護人指稱：被告留宿台中期間雖然曾獲報轄區內有火災而
    駕A車前往現場指揮，可見其隨待命救災，自可將A車作為上
    下班之交通工具云云。然若其係執行勤務而將使用A車在轄
    區內上下班，本無問題，已如前述，但本案其係將車輛作為
    私人用途，難認合法，又其若非將車輛開往台中而是在雲林
    待命，則當日的災情，可能獲得更佳的掌控，益見其將車輛
    開往台中並留宿，不符合消防勤務之場域應以地方縣市○○○
    所管轄區域，而違反地方自治之本質，自不得以其有至火災
    現場即將非法變成合法。
八、辯護人另以：類似本案將公務車當作上下班之用的案例普遍
    存在，被告亦沿續歷任○○的慣例，並無犯罪故意，並舉新竹
    地檢署108年度偵字第12702號不起訴處分為抗辯云云。惟查
    ，上開「消防機關消防車及救災車出勤規定」已行之多年，
    被告服公職多年，對於公務車不得私用，應早已知之甚稔，
    且其位居○○○○○，對於各消防法規，自無不知之理，其對於
    「救災指揮車」即使非於救災指揮時使用，而支援他用（如
    作為首長座車），也只能作為公務使用，不得私用，應知之
    甚明，卻不知節制自己行為，貪圖一己之私利，而將A車開
    往臺中地區從事私人行程，難認對於法令認知不清，自不得
    以沿用舊習即認無犯罪故意；至他案即新竹地檢108年度偵
    字第12702號不起訴處分內容，其認定與本院所認定不同，
    無從拘束本院之認定，並予指明。
九、此外，復有下列證據可資佐證：㈠○○○政府106 年11月9 日府
    人力一字第1060556831號函暨所附○○○○○○○○之人事派令及任
    職紀錄各1 份（調查卷第8 -11頁反面）、㈡○○○○○○公務車（
    車號：00-0000 ）牌照登記書及標案採購相關文件各1 份（
    偵7008卷第16-22頁反面）、㈢A車之車號查詢汽車車籍資料
    、汽車新領牌照登記書影本各1份（調查卷第18-19頁反面）
    、A 車照片、000-0000號車照片共6 張（他字卷㈡第118 頁
    ）、㈣遠通電收股份有限公司提供之A車於103 年1 月1 日至
    105 年12月5 日之車輛通行明細（調查卷第20-68頁）、㈤被
    告駕駛公務車（A 車）之103 年度、104 年度、105 年度通
    行紀錄（含當日往返嘉義、留宿台中之紀錄）1份（調查卷
    第74-93頁反面）、㈥A 車在台灣○○直營站由被告簽名之加油
    簽單影本（調查卷第69-70頁反面）、A 車之油料紀錄（原
    審卷第245-247 頁）、㈦○○○○○○104 年5 月份公務車輛油料
    報銷相關文件（他字卷㈠第000 -000 頁）、㈧A 車於103 年1
     月1 日至105 年12月3 日間ETC 扣款交易明細資料（聲搜
    卷第000 -000 頁反面）、㈨內政部消防署107 年3 月16日消
    署政字第1070404046號函〈記載略以：依據地方制度法第19
    條及災害防救法等規定，災害防救為縣（市）政府自治事項
    ，縣（市）政府並依地方制度法第56條任免所屬消防機關首
    長，以規劃及執行轄區預防火災、搶救災害及緊急救護等災
    害防救事務。⒈依據「消防機關火場指揮及搶救作業要點」
    所訂，由○○○○○擔任火場總指揮官、○○○副○○或主任秘書（秘
    書）擔任火場副總指揮官，統一指揮火場救災、警戒、偵查
    等勤務執行。另內政部為健全全國各消防機關勤務實施，特
    訂定「消防勤務實施要點」以為消防勤務之規範原則，由各
    縣（市）○○○擬訂消防勤務細部實施要點，負責轄區勤務規
    劃、指揮、管制、督導及考核等事宜。⒉按「直轄市縣市消
    防車輛裝備及其人力配置標準」、「消防機關消防車及救災
    車出勤規定」第5 點、第6 點等規定，救災指揮車係屬「救
    災車」之一種，消防機關消防車及救災車之調派以執行災害
    搶救、消防勤務為原則，於不影響上開案件執行，始得支援
    一般公務及緊急救援工作使用。⒊各消防機關實際執行或督
    導勤務之各級主官（管）、副主官（管），符合消防機關外
    勤消防人員超勤加班費核發要點規範者，依該要點核計超勤
    時數並核支超勤加班費。縣（市）○○○主官（管）超勤加班
    期間得否離開轄區，因涉內部管理及事實認定，宜由服務機
    關依公務人員請假規則第11條第1 項規定，衡酌實情核處〉1
     份（偵7008卷第81頁）、㈩ ○○○政府106 年4 月26日府行庶
    二字第1060519972號函（記載略以：依「○○○政府公務車輛
    使用管理要點」第3 點規定，本府各單位一級主管使用公務
    車不得作為上、下班交通工具使用，且公務車不可用於私人
    行程。另府外單位公務車非本府管轄）暨所附「○○○政府公
    務車輛使用管理要點」（調查卷第104 至105 頁反面）、
    「直轄市縣市消防車輛裝備及其人力配置標準」、「直轄市
    縣市消防車輛裝備及其人力配置標準第3條附表二修正條文
    」、「救護車裝備標準及管理辦法」（偵7008卷第96-99頁
    、第102 頁）、國內汽柴油零售價於103 年1 月1 日至105
     年12月31日區間平均零售價查詢資料（調查卷卷第95頁）
    、TOYOTA之CAMRY 轎車0000-0000 年車款之燃料消耗資料
    （調查卷第96頁反面）、○○○○○○至「臺中市○○區○○街00號
    」之GOOGLE地圖、「臺中市○○區○○街00號」之GOOGLE地圖資
    料（調查卷第97頁；警聲搜卷第110 頁）、法務部調查局○
    ○○調查站106 年11月2 日搜索扣押筆錄（聲搜卷第000 -000
     頁）、○○○○○○108 年10月18日雲消行字第1080014059號函
    〈記載略以：本局車隊卡油料費用核銷係每月由○○公司將該
    月份各單位加油明細表送本局業務科（災害搶救科）審核，
    會辦行政科、會計室核對金額、支出科目無誤后，由○○決行
    〉（原審卷第243 頁）、扣案之戴天星郵政存簿儲金簿、油
    料紀錄（00-0000 號車）、油料紀錄（000-0000號車）、○○
    ○○○○車輛使用紀錄表、油料紀錄電子檔、103 年度水箱消防
    車輛及救災指揮車輛採購資料⑴、⑵各1 本、遠通電通繳費紀
    錄（000-0000）3 張、超勤加班費匯款紀錄33份。
十、綜上所述，被告於本院所辯各節，均為卸責之詞，並無可取
    ，本案事證明確，被告上開犯行，已可認定，應依法論科。
、論罪科刑：
  ㈠新舊法比較：刑法第342 條固於103 年6 月18日修正公布，
    並自同年月20日生效施行，修正前刑法第342 條第1 項原規
    定：「為他人處理事務，意圖為自己或第三人不法之利益，
    或損害本人之利益，而為違背其任務之行為，致生損害於本
    人之財產或其他利益者，處5 年以下有期徒刑、拘役或科或
    併科1 千元以下罰金」；修正後則為：「為他人處理事務，
    意圖為自己或第三人不法之利益，或損害本人之利益，而為
    違背其任務之行為，致生損害於本人之財產或其他利益者，
    處5 年以下有期徒刑、拘役或科或併科50萬元以下罰金」，
    上開修正前後規定，自以修正前較有利於行為人，然被告之
    行為屬接續犯（詳下述），應適用最後行為時之法律處斷，
    本件最後行為時為106 年11月6 日，不生新舊法比較之問題
    （最高法院106 年度台上字第517 號判決意旨參照）。
  ㈡按公務員基於公法上之規定，關於職務上之行為，如有意圖
    為自己或第三人不法之利益，或損害其服務機關之利益而為
    違背其職務之行為，致生損害於服務機關之財產或其他利益
    者，雖因不符合貪污治罪條例或其他瀆職特例規定之構成要
    件，而不成立瀆職罪名，仍非不可以背信罪相繩。再刑法第
    342 條背信罪之所謂「違背其任務」，係指違背他人委任其
    處理事務應盡之義務（民法第535 條），內涵誠實信用之原
    則，積極之作為與消極之不作為，均包括在內，是否違背其
    任務，應依法律之規定或契約之內容，依客觀事實，本於誠
    實信用原則，就個案之具體情形認定之（最高法院28年上字
    第2464號判決、91年度台上字第2656號判決、98年度台上字
    第2815號判決意旨參照）。而公務員應遵守誓言，忠心努力
    ，依法律命令所定，執行其職務；不得假借權力，以圖本身
    或他人之利益；執行職務時，遇有涉及本身或其家族之利害
    事件，應行迴避；非因職務之需要，不得動用公物或支用公
    款；職務上所保管之財物，應盡善良保管之責，不得毀損變
    換私用或借給他人使用，公務員服務法第1 條、第6 條、第
    17條、第19條、第20條分別定有明文。本案被告係○○○
　　長，自應依上開內政部消防署所訂定發布之「各級消防機關
    消防車及救災車出勤規定」或行政院訂定發布之「車輛管理
    手冊」相關規定使用車輛，不得以○○○○○○當時對於公務車輛
    之管理並未自訂管理規則，而擅自將公務車作為公務以外之
    用途，何況依據上開公務員服務法之規定，就○○○內的車輛
    管理使用，被告亦應依善良管理人之方式管理，視為民服務
    及公務需要而使用，此為公職人員的基本認知及態度，被告
    不得諉為不知，其竟利用職務上得以配發使用A 車之機會，
    將A 車或配屬之車隊加油卡供私人使用，而未作為公務使用
    ，已違背其身為公務員處理事務所應負之上揭忠誠公正義務
    ，並以此圖得自己之不法利益，且造成○○○○○○公務車油料公
    帑支出之損害，依據上開說明，其所為即屬背信行為。是核
    被告所為，係犯刑法第134 條前段、第342 條第1 項之公務
    員假借職務上之機會故意犯背信罪，應依刑法第134 條規定
    ，加重其刑。第二審公訴人認為避免雙重評價，不應再依刑
    法第134條規定，加重其刑。然被告確實假借職務上之機會
    故意犯背信罪，是依刑法第134 條規定，加重其刑，並無不
    妥，此亦為實務上一貫之見解，公訴人此部分見解，並不可
    取；至起訴意旨認被告所為係犯刑法第134 條、第339 條第
    2 項之公務員假借職務上之機會詐欺得利罪，惟○○○○○○108 
    年10月18日雲消行字第1080014059號函文所示，被告上開私
    用A 車所核銷之油費，係由被告最終決行，難認○○○○○○或承
    辦人員有何陷於錯誤之情形；另加油站加油人員對於本件車
    隊加油卡應如何使用、簽帳、被告之加油行為是否合乎規定
    等情知之甚詳，足見加油站員工客觀上亦無陷於錯誤而交付
    油料之情形，被告本可使用A 車，並無施用詐術而使用，本
    件乃係被告將公務車挪作私用，逸出公務車之使用規定，並
    以車隊加油卡核銷油料，而違背忠誠義務，被告若係公務使
    用該車，則加油核銷油料之方式，亦屬相同，足徵本件並無
    施用詐術之情形，難認被告之行為合於刑法第339 條詐欺罪
    之要件，公訴意旨認被告所為係犯詐欺得利罪，容有誤會，
    而因二者基本社會事實同一，原審及本院均審理時告知其適
    用之法條（見原審卷第264 頁、本院卷第398頁），使被告
    及辯護人有辯論之機會，爰依法變更起訴法條。
  ㈢被告私用A 車至臺中地區辦理私人事務後留宿在臺中住宿處
    ，再駕駛A 車返回○○○上班，其目的在違背忠誠公正義務而
    取得駕駛該公務車之使用利益，汽油只是讓該公務車得以行
    駛之動力來源，附表所示侵害之法益同一，各行為之獨立性
    極為薄弱，依一般社會健全觀念，在時間差距上，難以強行
    分開，應視為數個舉動之接續施行，合為包括之一行為予以
    評價，屬接續犯，應論以單純一罪。
、原審以被告罪證明確，因而適用上開實體法規予以論罪，並
    審酌被告行為時為○○○○○○○○，受國家及全體人民所託管理眾
    人之事，理應忠於前開忠誠、公正義務，非因職務需要，不
    得動用公物或支用公款，對於其受託保管之公物，應盡善良
    保管之責，不得擅為私用，竟貪圖私人不法利益，將A 車之
    公務車及車隊加油卡任供自己私用，且接續私用之時間達2 
    年多，公私不分，其所為不僅有悖職守，且影響社會大眾觀
    感，亦有損公務員形象，誠屬不該；被告前無犯罪之紀錄，
    有其前案紀錄表在卷可按，素行良好，所得不法利益為油料
    79,507元之犯罪情節；暨被告自陳目前在○○○政府擔任○○○○
    ，家中有妻子，2 名成年子女，1 名子女甫滿20歲，尚在就
    讀大學之家庭狀況，學歷為大學畢業，其於警詢、偵查中、
    原審均坦承犯行，尚見悔意，亦繳回全部不法所得等一切情
    狀，量處有期徒刑1年。復說明：被告犯罪所得，即其於附
    表各編號所示期間，因私用A 車所享有之油料費用不法利益
    ，爰依刑法第38條之2 第1項規定，以下述計算方式估算其
    合計共耗用價值79,507元之油料〈計算方式：①依據經濟部能
    源局國內汽柴油參考均價表，查詢○○公司103 年至105 年間
    九五無鉛汽油平均售價為每公升27.57 元。②依據A 車為「
    救災指揮車」之規格配備表，廠牌TOYOTA，車型CAMRY ，排
    氣量為2,164c .c . ，出廠年份為2001年，經查詢網頁資料
    ，此種車款平均油耗係每公升13.3公里。③依據google導航
    軟體查詢○○○○○○至戴天星位於臺中地區住宿處之路徑圖，其
    最短路徑為72.1公里。④以「最短路徑72.1公里」除以「平
    均油耗每公升13.3公里」乘以「平均油價每公升27.57 元」
    乘以「2 」（即來回各1 趟），可計算出被告往返○○○○○○、
    台中地區1 次需耗用價值298.9 元之油料，被告共計有266 
    次之往返紀錄，合計需耗用價值79,507.4元（依有利被告原
    則，小數點以下不計入）之油料（此部分應包含被告自行簽
    帳加油費用18,623元，以及其餘由不知情人員加油之費用60
    ,884元）〉。又被告已繳回79,507元（溢繳7,800 元部分，
    業經被告領回），有收據影本、扣押物品清單、檢察官扣押
    （沒收）物品處分命令（見調查卷第113 頁反面；他字卷㈡
    第123 頁；原審卷第75頁），爰依刑法第38條第1 項前段之
    規定，就其扣案之犯罪所得79,507元宣告沒收等，本院核其
    認事用法並無不當，量刑部分尚稱妥適，應予維持。被告提
    起上訴否認犯罪，為無理由，應予駁回。
、末查，被告前未曾因故意犯罪受有期徒刑以上之宣告，有其
    前案紀錄表可查，素行良好，顯因一時失慮而犯罪，然其等
    造成國庫損失之金額非大，於原審審理時復坦承錯誤，於本
    院審理時亦承認所有客觀的事實，且其目前有正當的職業，
    參以檢察官於本院審理時亦表示被告的情節並非重大，可考
    慮給予緩刑宣告（見本院卷第382頁所附論告書），且其已
    全數繳回不法所得，於案發後復受到調職之處分，實質上已
    受到相當之懲處，是以本院認其經此偵審程序及論罪科刑之
    教訓後，應知所警惕而無再犯之虞，因認其所宣告之刑以暫
    不執行為適當，爰依刑法第74條第1 項第1款規定，宣告緩
    刑3 年，以啟自新。
據上論結，應依刑事訴訟法第368條，刑法第74條第1項第1款，
判決如主文。
本案經檢察官吳文城提起公訴，檢察官曾昭愷到庭執行職務。
中　　華　　民　　國　　110 　年　　2 　　月　25 　　日
                  刑事第五庭    審判長法　官  黃國永
                                      法　官  蔡川富
　　　　　　　　　　　　　　　　　　　法　官  翁世容
以上正本證明與原本無異。
不得上訴。
　　　　　　　　　　　　　　　　　　　書記官  歐貞妙　　
中　　華　　民　　國　　110 　年　　2 　　月　　25　　日
附錄本案論罪科刑法條：
中華民國刑法第134條（公務員犯罪加重處罰之規定）
公務員假借職務上之權力、機會或方法，以故意犯本章以外各罪
者，加重其刑至二分之一。但因公務員之身分已特別規定其刑者
，不在此限。
中華民國刑法第342條第1項（背信罪）
為他人處理事務，意圖為自己或第三人不法之利益，或損害本人
之利益，而為違背其任務之行為，致生損害於本人之財產或其他
利益者，處5年以下有期徒刑、拘役或科或併科50萬元以下罰金
。
前項之未遂犯罰之。